臺灣嘉義地方法院民事判決　　　　　　　 94年度訴字第302號
原　　　告　甲○○
訴訟代理人　林芳榮律師
複 代理 人　吳秋永律師
被　　　告　寅○○
訴訟代理人　丁○○
被　　　告　辰○○
　　　　　　戊○○
　　　　　　子○○
　　　　　　丑○○
　　　　　　卯○○
　　　　　　庚○○
　　　　　　　　　　　　號7樓.
　　　　　　己○○
　　　　　　辛○○
　　　　　　丙○○
　　　　　　乙○○
上 列七 人
訴訟代理人　癸○○　　住嘉義縣.
上列當事人間請求分割共有物事件，本院於民國九十四年十月二
十日言詞辯論終結，判決如下：
    主  文
被告丑○○、卯○○、庚○○、辛○○、己○○、丙○○、乙○○，應就被繼承人陳新福所有坐落嘉義縣朴子市○○段八六五之
二地號土地、地目旱、面積五三平方公尺；同段八六五之三地號
土地、地目旱、面積一八一平方公尺，應有部分均為六分之一，
辦理繼承登記。
被告丑○○、卯○○、庚○○、辛○○、己○○、丙○○、乙○○，應就被繼承人陳新福所有坐落嘉義縣朴子市○○段八六七之
二地號土地、地目旱、面積一八一七平方公尺；同段八六七之三
地號土地、地目旱、面積五○六三平方公尺，應有部分均為四分
之一，辦理繼承登記。
被告辰○○、寅○○、丑○○、卯○○、庚○○、辛○○、己○○、丙○○、乙○○與原告甲○○共有坐落嘉義縣朴子市○○段
八六五之二地號土地、地目旱、面積五三平方公尺；同段八六五
之三地號土地、地目旱、面積一八一平方公尺，合併分割為如附
圖所示：代號戊部分面積二八平方公尺及戊１部分面積八九平方
公尺分歸被告辰○○取得；代號己部分面積八平方公尺及己１部
分面積三一平方公尺分歸被告寅○○取得；代號庚部分面積八平
方公尺及庚１部分面積三一平方公尺分歸被告丑○○、卯○○、
庚○○、辛○○、己○○、丙○○、乙○○共同取得，保持公同
共有；代號辛部分面積九平方公尺及辛１部分面積三○平方公尺
分歸原告甲○○取得。
被告子○○、丑○○、卯○○、庚○○、辛○○、己○○、丙○○、乙○○、戊○○與原告甲○○共有坐落嘉義縣朴子市○○段
八六七之二地號土地、地目旱、面積一八一七平方公尺；同段八
六七之三地號土地、地目旱、面積五○六三平方公尺土地，合併
分割為如附圖所示：代號甲部分面積四六六平方公尺及甲１部分
面積一二五四平方公尺分歸被告子○○取得；代號乙部分面積五
二九平方公尺及乙１部分面積一一九一平方公尺分歸被告丑○○
、卯○○、庚○○、辛○○、己○○、丙○○、乙○○共同取得
，保持公同共有；代號丙部分面積四四五平方公尺及丙１部分面
積一二七五平方公尺分歸原告甲○○取得；代號丁部分面積三七
七平方公尺及丁１部分面積一三四三平方公尺分歸被告戊○○取
得。
訴訟費用由兩造依如附表所示之應有部分比例負擔。
    事實及理由
壹、程序事項：
    被告寅○○、辰○○、戊○○、丑○○、卯○○、庚○○、
    辛○○、己○○、丙○○、乙○○經合法通知，均未於言詞
    辯論期日到場，核無民事訴訟法第三百八十六條各款所列情
    形，爰依原告之聲請，由其一造辯論而為判決。
貳、原告起訴主張：坐落嘉義縣朴子市○○段八六五之二地號、
    同段八六五之三地號兩筆土地為陳新福、甲○○、寅○○、
    辰○○所共有，陳新福、甲○○、寅○○應有部分均各為六
    分之一，辰○○應有部分各為二分之一。坐落嘉義縣朴子市
    ○○段八六七之二地號、同段八六七之三地號兩筆土地為陳
    新福、甲○○、戊○○、子○○所共有，應有部分均各為四
    分之一。而上開土地無法令規定或契約約定不得分割之情形
    ，基於土地經濟有效利用，實有分割之必要，因無法協議分
    割，爰請求依裁判為分割。系爭八六五之二地號、同段八六
    五之三地號兩筆土地原均為八六五地號；系爭八六七之二地
    號、同段八六七之三地號兩筆土地原均為八六七地號，因為
    修建提防，地政機關依職權，逕為分割，因共有人相同，權
    利範圍亦相同，為使分割後土地能再合併使用，以提高經濟
    效益，爰均請求合併分割。又共有人陳新福業已死亡，除壬○○辦理拋棄繼承外（鈞院九十三年度繼字第一五三號），
    丑○○、卯○○、庚○○、辛○○、己○○、丙○○、乙○○係辦理限定繼承（鈞院九十三年度繼字第一五九號），惟
    尚未辦理繼承登記，爰列上揭法定繼承人為被告，先訴請辦
    理繼承登記後，辦理分割等語。並聲明：如主文前四項所示
    。
參、被告方面：
一、子○○、卯○○部分：雖未於最後言詞辯論期日到庭，惟據
    先前到庭聲明及陳述係同意分割，對原告所提分割方案無意
    見。
二、被告戊○○、寅○○部分：雖未於最後言詞辯論期日到庭，
    惟據戊○○及寅○○訴訟代理人丁○○先前到庭聲明及陳述
    係同意原告所提分割方案。
三、被告辰○○、丑○○、庚○○、辛○○、己○○、丙○○、
    乙○○均未於言詞辯論期日到場，亦未提出準備書狀作何聲
    明或陳述。
肆、得心證之理由：
一、按各共有人得隨時請求分割共有物。但因物之使用目的不能
    分割或契約訂有不分割之期限者，不在此限；又共有物分割
    之方法，不能協議決定者，法院得因任何共有人之聲請，命
    為分配，民法第八百二十三條第一項、第八百二十四條第二
    項分別定有明文。經查系爭嘉義縣朴子市○○段八六五之二
    地號、同段八六五之三地號兩筆土地為陳新福、甲○○、寅
    ○○、辰○○所共有，陳新福、甲○○、寅○○應有部分均
    各為六分之一，辰○○應有部分各為二分之一。坐落嘉義縣
    朴子市○○段八六七之二地號、同段八六七之三地號兩筆土
    地為陳新福、甲○○、戊○○、子○○所共有，應有部分均
    各為四分之一之事實，業據原告提出土地登記謄本各一份為
    證，信屬真實。又原告主張系爭土地無因物之使用目的不能
    分割或契約訂有不分割之期限，兩造復無法達成分割協議之
    事實，為被告所不爭執，亦堪認為真實。本件原告訴請分割
    系爭土地，洵屬有據。
二、按共有之不動產之共有人中有人死亡者，他共有人請求分割
    共有物時，為求訴訟之經濟起見，可許原告就請求繼承登記
    及分割共有物之訴合併提起，即以一訴請求該死亡之共有人
    之繼承人辦理繼承登記，並請求該繼承人於辦理繼承登記後
    ，與原告及其餘共有人分割共有之不動產。查系爭土地之原
    共有人陳新福於民國九十三年一月八日死亡，除壬○○拋棄
    繼承外，被告丑○○、卯○○、庚○○、辛○○、己○○、
    丙○○、乙○○等為陳新福之繼承人，迄今尚未就之應有部
    分辦理繼承登記乙節，業據原告提出土地登記謄本、除戶謄
    本、戶籍謄本、繼承系統表各一份為證，並經本院依職權調
    取本院九十三年繼字第一五三號壬○○拋棄繼承卷及九十三
    年繼字第一五九號丑○○、卯○○、庚○○、辛○○、己○○、丙○○及乙○○限定繼承卷核閱，均堪信為真實。依上
    開說明，原告請求被告丑○○、卯○○、庚○○、辛○○、
    己○○、丙○○、乙○○應就被繼承人陳新福所有之系爭八
    六五之二地號及同段八六五之三地號土地，應有部分均為六
    分之一；系爭八六七之二地號及同段八六七之三地號土地，
    應有部分均為四分之一，辦理繼承登記，為有理由，應予准
    許。
三、本院就分割方法，斟酌如次：
  (一)系爭八六五之二、同段八六五之三地號土地合併成長條形，
    目前由訴外人莊清泉栽種麻作；而相連之系爭八六七之二、
    同段八六七之三地號土地合併成梯形，目前由西向東係分由
    被告即陳新福之子卯○○休耕種植綠肥、太陽麻；原告甲○○搭建鐵皮屋及栽種綠豆、蕃薯雜作；訴外人莊清泉栽種麻
    作並建有鐵皮屋，且於北面面臨約七公尺寬之道路等情，業
    據本院勘驗現場，並囑託嘉義縣朴子地政事務所測量，有勘
    驗筆錄及複丈成果圖在卷可稽。
  (二)系爭八六五之二及同段八六五之三地號土地，原均為同段八
    六五地號，共有人、權利範圍均相同；又系爭八六七之二、
    八六七之三地號土地，原均為同段八六七地號，亦因共有人
    相同，權利範圍亦相同等情，有原告所提出之土地登記謄本
    為憑，故原告請求上開四筆土地以系爭八六七之二地號及八
    六七之三地號土地合併分割；系爭八六五之二地號及八六五
    之三地號土地合併分割，於法當無不合。又原告主張如附圖
    所示之分割方案（即嘉義縣朴子地政事務所九十四年八月十
    六日之複丈成果圖），為被告戊○○、寅○○表示同意，而
    被告子○○、卯○○僅表示同意分割，對分割方案無意見，
    其餘被告則經本院檢附原告所提之分割方案促其表示意見，
    均未表示意見。觀之原告所提如附圖所示之分割方案，系爭
    八六七之二地號及同段八六七之三地號合併分割之各共有人
    所分配之土地方整，且均儘量按上開共有人原使用位置分配
    ，系爭八六五之二地號及同段八六五之三地號合併分割之各
    共有人雖礙於地形分為長條狀，然上開分割後每筆土地均面
    臨北面道路，對外均可通行，對共有人均為有利，是依原告
    所提之方案分割，應屬允當。
  (三)綜上所述，本院審酌系爭四筆土地之條件、臨路狀況、使用
    現狀、整體利用之效益、各共有人之利益、原告所提如附圖
    所示分割方案之優劣及兩造之意願等情，認以附圖所示分割
    方案合併分割系爭土地，應屬可採，爰分割為如主文第三、
    四項所示。
四、因分割共有物而涉訟，由敗訴當事人負擔訴訟費用顯失公平
    者，法院得酌量情形，命勝訴之當事人負擔其一部，民事訴
    訟法第八十條之一定有明文。本件兩造係因分割系爭土地無
    法達成協議而涉訟，但各自所為之行為均為維護自身權益，
    揆諸前揭說明，本件訴訟費用應按兩造於系爭土地之應有部
    分比例負擔始符公平，爰定訴訟費用分擔如附表所示。
五、據上論結：本件原告之訴為有理由，依民事訴訟法第三百八
    十五條第一項前段、第七十八條、第八十條之一、第八十五
    條第一項但書及第二項，判決如主文。
中　　華　　民　　國　　94　　年　　10　　月　　31　　日
                  民事第一庭　法  官　陳端宜
上為正本係照原本作成。
如對本判決上訴須於判決送達後20日內向本院提出上訴狀。
中　　華　　民　　國　　94　　年　　10　　月　　31　　日
                              書記官  洪麗惠
 附表：訴訟費用之負擔比例及應有部分比例
┌───┬─────────────────┬───────────┬────────────┐
│編  號│            兩造姓名              │  訴訟費用之負擔比例  │     應有部分比例       │
├───┼─────────────────┼───────────┼────────────┤
│  １  │甲○○                            │七一一四分之一七五九  │(一)八六七之二及八六七之三│
│      │                                  │                      │  合併分割部分四分之一。│
│      │                                  │                      │(二)八六五之二及八六五之三│
│      │                                  │                      │  合併分割部分六分之一。│
├───┼─────────────────┼───────────┼────────────┤
│  ２  │寅○○                            │七一一四分之三九      │八六五之二及八六五之三合│
│      │                                  │                      │併分割之六分之一。      │
├───┼─────────────────┼───────────┼────────────┤
│  ３  │辰○○                            │七一一四分之一一七    │八六五之二及八六五之三合│
│      │                                  │                      │併分割之二分之一。      │
├───┼─────────────────┼───────────┼────────────┤
│  ４  │戊○○                            │七一一四分之一七二０  │八六七之二及八六七之三合│
│      │                                  │                      │併分割之四分之一。      │
├───┼─────────────────┼───────────┼────────────┤
│  ５  │子○○                            │七一一四分之一七二０  │八六七之二及八六七之三合│
│      │                                  │                      │併分割之四分之一。      │
├───┼─────────────────┼───────────┼────────────┤
│  ６  │陳新福之繼承人丑○○、卯○○、陳秋│連帶負擔七一一四分之一│(一)八六七之二及八六七之三│
│      │芬、辛○○、己○○、丙○○、乙○○│七五九                │  合併分割部分公同共有四│
│      │                                  │                      │  分之一。              │
│      │                                  │                      │(二)八六五之二及八六五之三│
│      │                                  │                      │  合併分割部分公同共有六│
│      │                                  │                      │  分之一。              │
└───┴─────────────────┴───────────┴────────────┘
